臺北高等行政法院判決
　　　　　　　　　　　　　　　　　　 93年度訴字第4212號
　　　　　　　　　　　　　　　.
原　　　告　甲○○
被　　　告　財政部臺北市國稅局
代　表　人　張盛和（局長）
訴訟代理人　乙○○
上列當事人間因綜合所得稅事件，原告不服財政部中華民國93年
11月15日台財訴字第09313528050號訴願決定，提起行政訴訟。
本院判決如下：
　　主  文
原告之訴駁回。
訴訟費用由原告負擔。
    事  實
一、事實概要：原告係新陸開發股份有限公司（以下簡稱新陸公
    司）股東，88年度綜合所得稅結算申報，未申報其本人取自
    新陸公司以出售土地增資之資本公積轉增資後又辦理減資之
    營利所得新台幣（下同）2,299,650元，經財政部臺灣省北
    區國稅局（以下簡稱北區國稅局）於90年8月23日查獲，移
    由被告併課原告當年度綜合所得稅，核定綜合所得總額為
    2,563,234元、淨額為2,315,599元，並依所得稅法第110條
    第1項規定，按所漏稅額378,644元處以0.5倍之罰鍰189,300
    元（計至百元止）。原告不服，申經復查結果，未獲准變更
    ，提起訴願，亦遭決定駁回，遂向本院提起行政訴訟。
二、兩造聲明：
　(一)原告聲明：（依起訴狀所載）
    1.請求撤銷被告之原處分、復查決定及財政部訴願決定。
    2.訴訟費用由被告負擔。
　(二)被告聲明：
    1.駁回原告之訴。
    2.訴訟費用由原告負擔。
三、兩造爭點：原告所投資之新陸公司將出售公司土地之增益所
              轉列之資本公積辦理轉增資即以增資股票方式配
              股與原告，嗣再辦理減資，是否屬股票轉讓性質
              ，而非屬營利所得？
　(一)原告主張之理由：（原告未於言詞辯論期日到場，據其所提
                      訴狀主張如下）
    1.本稅部分：
      查新陸公司於62年11月29日成立，於63年6月1日購入坐
        落台北市○○區○○路5段166、168、180號（違建門牌
        ）土地，面積計46,180坪，地目為溜（保護區），供興
        建附設旅館、遊樂園及辦公大樓、員工宿舍等用途。依
        該公司營業登記證所載營業項目第1項為觀光遊樂園公
        園等開發，從而系爭土地購入時係依規定帳列固定資產
        「土地」。嗣系爭土地經台北市政府地政處於71年1月5
        日以北市地4字第54715號函公告徵收面積36,202.945坪
        ，雖餘9,977.055坪仍為新陸公司所有，惟地目仍為溜
        ，該公司董事會鑒於持有系爭土地已達23年之久，卻無
        法用以興建附設旅館之遊樂園、辦公大樓、員工宿舍，
        致資金長期積壓，乃決定出售上述土地以利資金運用，
        並於86年3月21日經股東會討論決議照案通過，遂於86
        年5月10日將系爭土地面積9,687.80坪出售予財團法人
        佛教慈濟基金會，而該地段之地目迄今仍為「溜」。又
        因新陸公司購買系爭土地係為興建附設旅館、遊樂園、
        辦公大樓、員工宿舍，而該公司於71年被徵收部分土地
        後業已開始請建築師規劃附設旅館之遊樂園、辦公大樓
         、員工宿舍草圖及設計圖，以利變更地目為「建」時派
        上用場，惟因該地段地目始終未變更為「建地」，無法
        興建固定資產，該公司遂依公司法第238條、商業會計
        處理準則第25條規定，出售系爭土地，並將溢價收入認
        屬固定資產溢價收入轉列資本公積。謹就辦理增減資過
        程說明如下：
        (1)股東常會於87年2月16日通過以資本公積（出售內湖
          土地交易所得）1,525,140,000元辦理增資，經財政
          部證券暨期貨管委員（以下簡稱證期會）、經濟部分
          別以87年3月9日台財證(1)第20969號函、87年4月23
          日經商字第108813號函核准在案。
        (2)股東臨時會於87年11月25日通過辦理減資
          1,488,536,600元，按減資基準日各股東持股比例發
          還現金給予各股東，各股東以減資基準日每千股發還
          現金9,600元，經證期會88年2月5日台財證(1)第
          17816號函核准，並經台北市政府建設局於88年4月19
          日以建1字第88273931號函核准在案。
        (3)新陸公司以資本公積轉增資及發行股票，係依財政部
          83年6月15日台財稅第831596449號函釋（以下簡稱財
          政部83年函釋）意旨，經由花蓮企業銀行辦理簽證，
          並依規定於股票背面均註記「資本公積轉增資」等字
          樣。
        準此，新陸公司出售固定資產（土地），以其溢價收入
        轉資本公積辦理增資、發行股票及減資，係依公司法、
        商業會計處理準則等相關法令及財政部函釋意旨辦理，
        於法尚無不合。
      茲依新陸公司具體事實引用會計學原理、經濟部及財政
        部相關法規命令程序辦理如下：
        第1階段：該公司購入土地時，帳上列為固定資產－土
                 地（依據會計學原理登帳）。
        第2階段：出售土地時溢價收入轉資本公積（依公司法
                 第238條及商業會計處理準則第25條）。
        第3階段：該公司出售土地係固定資產溢價收入免列入
                 當年度營利事業損益課稅，全數列入資本公
                 積（依財政部75年8月7日台財稅第7525447號
                 函及經濟部84年11月8日經商字第84222883
                 號函）。但土地帳列投資時（非固定資產）
                 或商品，則出售土地溢價收入應列入未分配
                 盈餘並列入出售年度營利事業損益課稅且不
                 得列為資本公積，參照財政部75年12月8日台
                 財稅第7518357號函（以下簡稱財政部75年函
                 釋）、經濟部84年11月8日經商字第
                 84222883號函釋意旨。
        第4階段：依公司法第241條辦理資本公積轉增資，股東
                 取得之股票免予計入股東取得年度所得課徵
                 營利所得稅（依財政部83年函釋第1項規定）
                 。
        第5階段：辦理減資退還現金予股東，此階段非公司清
                 結算解散處分剩餘財產將全部股本轉為現金
                 退還股東，蓋依公司法第168條規定，於該公
                 司永續經營中之商業活動範圍內符合實質上
                 減資（將多餘資金還返股東），為配合一般
                 公認會計原則第8條作適當之表達，該公司將
                 應相對減少之會計科目列為股東持有免稅資
                 本公積轉增資股票。又為表達該公司資產負
                 債表平衡，會計帳務上採收回「庫藏股」之
                 面值法方式，此法係減資時將股票買回與俟
                 再增資發行視為2筆交易，當公司買回庫藏股
                 票時，視為股票之註銷（事實上沒有），嗣
                 再增資發行，則視為重新發行股票，此階段
                 減資係屬公司繼續經營中資金之運用，而股
                 東持有免稅資本公積轉增資股票減少非盈餘
                 分配，僅係配合會計學原理使資產負債表平
                 衡而調整之過渡科目，增資時再沖轉還原，
                 因股東持有之免稅資本公資轉增資股票，享
                 有免計入取得年度課徵營利所得稅之權益並
                 未消失。
        從而本件爭點即為新陸公司於第5階段依公司法第168條
        辦理減資後將現金退還股東，同時減少股東持有之資本
        公積轉增資股票，應否於減資後發放現金予股東時立即
        課徵股東分派年度營利所得？
      次查被告主張依財政部84年3月22日台財稅第841611446
        號函釋（以下簡稱財政部84年函釋）意旨，股東持有之
        免稅資本公積轉增資股票減少發放現金予股東屬於分派
        之剩餘財產，應課徵股東營利所得云云。經查上開函釋
        係在明釋公司結束營業辦理「清算解散」所分派之剩餘
        財產，其中若有非屬股東原出資額分，而屬投資收益或
        營利所得，應作為分派年度股東之所得，申報課徵所得
        稅。且參照公司法第329條至第331條等規定，分派剩餘
        財產及返還股東股本均屬清算解散之任務，惟新陸公司
        運用免稅資本公積辦理增、減資並返還現金予股東時，
        仍繼續營業中並未辦理清結算，故減資所返還之現金非
        屬分派剩餘財產，甚為明灼。況由會計學觀點分析，股
        本變動係【股本＝原始投入股本＋增資股本（包括未分
        配盈餘、資本公積、現金等）－減資股本】，增、減資
        係股本變動之一環，與分派剩餘財產無涉。新陸公司依
        公司法規定辦理增資、減資，其中減資有實質上減資（
        將閒置資金返還股東）及形式上減資（公司鉅額虧損不
        返還現實之資金）2種，該公司至今仍正常營業，嗣因
        經濟情勢變遷須縮減營業規模而形成資金過剩，勢必減
        少資本而將閒置資金暫返還股東，符合公司實質上減資
        要件，故其性質明顯與清結算解散分派剩餘財產返還股
        東全數股本不同，法令亦無明文規定應課徵所得稅。準
        此，被告應俟新陸公司辦理清結算後分派剩餘財產（其
        股本包括原始投入股本加資本公積轉增資等）並返還股
        本予股東時，再課徵該公司各股東營利所得或盈餘分配
        ，原處分顯有課徵時點錯誤之情。
      又被告引用司法院大法官會議釋字第420號解釋意旨，
        主張將帳面上資本公積轉增資配發之股票變現，發放現
        金給股東，實質上與營利事業將出售土地之盈餘分配予
        股東並無不同，此時股東實質上已有所得依實質課稅原
        則課徵股東分派年度營利所得等語。經查上開解釋係針
        對納稅義務人就應課徵營利所得之課徵標的規避稅捐所
        為，而股票免稅權益消失之時點有二，一為將系爭股票
        轉讓予他人時，另一則為公司辦理清結算解散時，從而
        原告自始自終認定免稅之資本公積轉增資股票係課徵營
        利所得之標的，新陸公司亦無意避稅，自不違背實質課
        稅原則（應稅安排為免稅）。
      再查被告主張免稅資本公積轉增資股票轉讓予第三人時
        ，得免予計入取得年度所得課徵所得稅等語，惟查實際
        上於轉讓予第三人時課徵取得取得年度之營利所得，始
        符合租稅公平原則。例如某甲投資一二三公司（股票依
        法簽證）股份10萬股，每股票面額10元共計100萬元，
        多年後一二三公司出售土地屬於固定資產之溢價收入，
        轉增資無償配發5萬股每股票面10元共計50萬元，亦即
        某甲持有一二三公司原始投資股10萬股計100萬元及免
        稅資本公積增資股5萬股計50萬元全部出售給某某乙，
        被告或財政部認為此種股票已轉讓給第三人達到市場流
        通目的，某甲僅課徵第1種稅－證券交易所得稅，因證
        券交易所得稅停徵（免稅），同時可免課徵第2種稅－
        股東營利所得﹝資本公積轉增資股票免稅權益喪失亦就
        是某甲取得免稅資本公積轉增資股票權益已移轉給某乙
        ﹞。當一二三公司清算結束營業，依財政部65年1月27
        日台財稅第30533號函釋（以下簡稱財政部65年函釋）
        意旨課徵一二三公司某甲及某乙2位股東營利所得，有
        下列3種情況：
        A.對某甲及某乙均不課徵營利所得，因某甲已將免稅資
          本公積轉增資股票全數轉讓給某乙，而某乙取得上述
          股票係以票面價值購買無任何差價及增益。然倘對某
          甲及某乙均不課徵營利所得稅，而依65年函釋意旨對
          其他股東課徵營利所得，則將違背被告一再強調之租
          稅公平原則。
        B.課徵某乙營利所得，因某乙係上述股票最後持有者，
          惟此種課徵方式亦與租稅公平原則有違，蓋係由某甲
          將無價分配，享受免計入取得年度課徵營利所得之免
          稅資本公積轉增資股票轉讓予某乙，而某乙係以每股
          10元取得計50萬元取得免稅資本公積轉增資股票，並
          非無償取得，亦無任何價差及增益。且一二三公司辦
          理清算解散時要負擔前手（某甲）之營利所得稅，某
          甲無償取得股票更不必課徵營利所得稅，亦與租稅公
          平原則不符。然實務上被告均係對某乙課徵營利所得
          稅（以上課稅行為係違法）。
        C.課徵某甲營利所得，因某甲係實際取得無償配發股票
          者。此種方式原告認為係最正確維護租稅公平之課徵
          方式，惟於清算時點課徵，幾乎不可能，蓋某甲早已
          轉讓全部股票給予某乙，無法課徵，故對某甲課徵營
          利所得稅之時點應提前於某甲將免稅資本公積轉讓增
          資股票給某乙，始不違背租稅公平原則。
        準此，被告認為股東持有免稅資本公積轉增資股票轉讓
        予第三人，僅課徵證券交易所得稅（依所得稅法第4條
        之1免稅），不必課徵取得年度營利所得稅，顯於法不
        合，蓋課徵資本公積轉增資股票轉讓予第三人應課徵2
        種稅，即證券交易所得稅（免稅）或財產交易所得稅及
        股東營利所得稅，始符合租稅公平原則。
      綜上所述，現行法令規定並無明確規範運用免稅資本公
        積轉增資股票減資時將現金退還予股東是否應立即課徵
        股東營利所得稅，導致稅捐機關逕自擴張解釋，使納稅
        義務人之租稅負擔處於不確定狀態。又新陸公司辦法增
        、減資將現金退還予股東，係依照行為時有效法令賦予
        之權利，依行政程序法第8條「行政行為，應以誠實信
        用之方法為之，並應保護人民正當合理之信賴。」規定
        ，其因信賴有效法律所為之增、減資等善意行為，依誠
        實信用原則，自應受到保護。況依行政程序法第10條「
        行政機關行使裁量權，不得逾越法定之裁量範圍，並應
        符合法規授權之目的。」規定，行政機關對於人民權益
        之侵害應有法律保留原則之適用，本件新陸公司減資將
        現金返還予股東，從公司法及會計學原理觀點係永續經
        營之商業經濟活動（資金運用），且免稅資本公積轉增
        資股票享有免稅權益並未喪失（未轉讓予他人），是新
        陸公司各股東持有之免稅資本公積轉增資股票課徵時點
        應再新陸公司辦理清算解散時，原處分顯有違誤，應予
        撤銷。
    2.罰鍰部分：
      查新陸公司於86年度出售土地（固定資產），就溢價收
        入列為資本公積轉增資後再減資，而將現金返還股東，
        所有程序均依會計學原理、公司法規定及財政部、經濟
        部現行法規命令辦理，且因該公司減資後仍永續經營，
        依財政部84年函釋意旨，應於該公司清結算分派剩餘財
        產將全部股本變為現金返還股東時，始可課徵股東營利
        所得稅，故被告不應課徵原告88年度綜合所得稅，亦不
        應課以罰緩處分。
      又原告係新陸公司股東，並非其董、監事，未參與公司
        決策，確實不知新陸公司決策之流程及運作動機，且新
        陸公司增、減資之方式，形式上核與公司法相關規定內
        容相符，而新陸公司辦減資將資金還返股東，相對減少
        股東持有之免稅資本公積轉增資股票仍享有免稅權益，
        並非轉讓予第三人，亦非盈餘分配或分派剩餘財產，僅
        係公司與股東間資金運用，自毋庸併入當年度所得申報
        所得稅，原告就該所得未於當年度合併申報，尚無應注
        意，能注意而未注意之過失存在。是原處分關於罰鍰部
        分，顯有違誤，應予撤銷。
　(二)被告答辯之理由：
    1.本稅部分：
      按「個人之綜合所得總額，以其全年左列各類所得合併
        計算之：第1類：營利所得：公司股東所獲分配之股利
        總額．．．」、「納稅義務人應於每年2月20日起至3月
        底止，填具結算申報書，向該管稽徵機關，申報其上一
        年度內構成綜合所得總額或營利事業收入總額之項目及
        數額，以及有關減免、扣除之事實，並應依其全年應納
        稅額減除暫繳稅額、尚未抵繳之扣繳稅額及可扣抵稅額
        ，計算其應納之結算稅額，於申報前自行繳納。．．．
        」，分別為行為時所得稅法第14條第1項第1類第1款、
        第71條第1項所明定。次按「○○企業股份有限公司辦
        理清算，該公司於82年度以土地交易增益轉列資本公積
        並辦理增資其無償配發股份金額，非屬股東原出資額，
        依本部（62）台財稅第31604號函規定，此部分所分派
        之剩餘財產，應全數作為股東分派年度之投資收益或營
        利所得申報課徵所得稅．．．」，復為財政部84年函釋
        所明示。
      本件原告為新陸公司股東，該公司於86年間因出售屬於
        固定資產之土地而獲有巨額利得，嗣將該項增益
        1,646,791,946元轉列為資本公積，復於87年3月26日辦
        理資本公積轉增資1,525,140,000元，再於88年3月8日
        辦理減資1,488,536,600元，並以現金收回分配股票，
        有新陸公司稅籍表、出售土地及相關股東權益變動表、
        資本表、土地買賣合約書、86至89年度資產負債表、損
        益表、股東名簿、股東常會議事錄、董事聯席會議事錄
        、股東臨時會議事錄、公司章程、查核報告書、資本公
        積形成明細表、資本公積轉增資配股明細表、變更登記
        申請書及核准函、減資前後資產負債表等影本附卷可稽
        ，亦為原告不爭執，被告乃按該公司88年度減資收回股
        票金額，歸課各股東當年度營利所得，其中原告取得88
        年度營利所得額為2,299,650元，被告乃依首揭函釋意
        旨，併課其當年度綜合所得稅。茲原告主張略以新陸公
        司於86年間出售之土地係屬固定資產用途，於87、88
        年間依商業會計法第25條及財政部83年函釋辦理增資，
        再減資，屬免課所得稅範圍，且公司目前仍在營運，並
        未辦理清算，應無財政部84年函釋之適用等語，資為爭
        議。
      第按證券交易所得免稅之立法目的係為鼓勵資本市場之
        擴大，原告因新陸公司減資而從資本市場抽回之資金，
        並未由其他代替性資金所取代，有違「證券交易所得免
        稅」規範之目的，尚非原告所稱係屬股票轉讓性質。又
        原告以新陸公司股東身分，依持股比例取得該公司利用
        原有資本之外之處分資產溢價收入所累積之資本公積轉
        增資配發股票，減資時，亦依照持股比例以等同之現金
        收回股票，則股東自公司獲致之收入，符合其原始之投
        資營利動機，系爭所得性質核屬所得稅法第14條第1項
        第1類第1款營利所得。次查新陸公司藉「充實資本結構
        」為由，於87年2月16日利用出售土地轉列之資本公積
        ，辦理轉增資1,525,140,000元，經證期會於87年3月9
        日以台財證(一)第20969號函核准辦理增資，惟該公司
        復於86年1月28日減少資本申報，經證期會於88年2月5
        日以台財證(一)第17816號函准予備查在案，該公司遂
        於88年2月26日召開董監事聯席會議，決議減資
        1,488,536,660元，並以88年3月8日為銷除股份基準日
        ，以現金收回該資本公積轉增資配發之股票。按諸該當
        期間內，並無政經情事乖離現象，且國內外投資環境尚
        稱平穩，依社會一般通念，短暫期間當無所謂經濟情勢
        變遷可言，新陸公司顯係假藉資本公積轉增資及減資之
        過程，以現金收回資本公積轉增資配發股票，將出售資
        產增益分配予各股東，以規避巨額營利所得之目的，準
        此，被告將該項營利所得併課原告當年度綜合所得稅，
        並無不合。
    2.罰鍰部分：
      按「納稅義務人已依本法規定辦理結算申報，但對依本
        法規定應申報課稅之所得額有漏報或短報情事者，處以
        所漏稅額2倍以下之罰鍰。」，為所得稅法第110條第1
        項所明定。次按「依所得稅法第110條規定應處罰鍰案
        件，綜合所得稅納稅義務人未申報或短漏報所得額，經
        調查發現有依規定應課稅之所得額在新台幣25萬元以下
        或其所漏稅額在新台幣1萬5千元以下，且無下列情事之
        一者，免予處罰．．．」，復為稅務違章案件減免處罰
        標準第3條第2項所規定。又按「核釋綜合所得稅調查基
        準日之認定原則。說明：2.綜合所得稅納稅義務人如短
        漏報所得或未依法辦理結算申報已達裁罰標準之漏稅案
        件，除列選案件外，應以寄發處分書日（發文日）為調
        查基準日。惟若於寄發處分書前經稽徵機關進行函查、
        調卷、調閱相關資料或其他調查作為者，稽徵機關應詳
        予紀錄以資查考，並以最先作為之日為調查基準日。」
        ，為財政部82年11月3日台財稅第821501458號函釋所明
        示。另「．．．但應受行政罰之行為，僅須違反禁止規
        定或作為義務，而不以發生損害或危險為其要件者，推
        定為有過失，於行為人不能舉證證明自己無過失時，即
        應受處罰。」，司法院大法官會議釋字第275號著有解
        釋可資參照。
      本件原告88年度短漏報綜合所得稅額378,644元、營利
        所得2,299,650元，被告乃依所得稅法第110條第1項規
        定，按漏稅額處罰鍰189,300元（計至百元止）。茲原
        告主張罰鍰與事實不符，系爭增資之股票已依財政部於
        83年函釋辦理增減資，股票由花蓮區中小企業銀行簽證
        ，並於股票背面均註記資本公積轉增資字樣，其非故意
        漏報，請免予處罰等語。
      經查原告雖於92年5月23日補繳稅款378,637元，並向戶
        籍所在地之稽徵機關辦理補申報所得2,299,650元，惟
        係於北區國稅局90年8月23日進行函查日後所為，且其
        未補繳全數所漏稅額，不符合稅捐稽徵法第48條之1「
        查獲前」自動補報補繳免罰之規定。從而原告既有取得
        系爭所得而漏未申報，亦未於稽徵機關查獲前自動補報
        ，其縱非故意，仍難卸免其過失漏報之責任，參諸司法
        院大法官會議釋字第275號解釋意旨，原告自仍應受罰
        ，是被告依據所得稅法第110條第1項規定，按所漏稅額
        378,644元處以罰鍰189,300元，並無不合。另原告於92
        年5月23日以被告自動補報稅額繳款書補繳88年稅額
        378,637元，並加計利息59,542元，因不符合自動補報
        免罰之要件，故原繳納之利息59,542元，已由被告所屬
        南港稽徵所依規定辦理退稅，並依稅捐稽徵法第29條規
        定，自本次應補徵稅款31,786元、滯納金2,542元及應
        處罰鍰189,300元中減除，經核減變更應納罰鍰為
        164,086元。至本件滯納金2,542元部分，則應另案辦理
        核退，併予陳明。
 　 理  由
一、本件原告經合法通知，未於言詞辯論期日前到場，核無行政
    訴訟法第218條準用民事訴訟法第386條所列各款情形，爰依
    被告之聲請，由其一造辯論而為判決，合先敘明。
二、按「個人之綜合所得總額，以其全年左列各類所得合併計算
    之：第1類：營利所得：公司股東所分配之股利．．．」、
    「公司之股東所分配之盈餘，按公司申報所得額時，所開具
    股東姓名、住址及已付或應付之盈餘數額核定之。」，分別
    為行為時所得稅法第14條第1項第1類第1款及所得稅法施行
    細則第11條所規定。次按「納稅義務人已依本法規定辦理結
    算申報，但對依本法規定應申報課稅之所得額有漏報或短報
    情事者，處以所漏稅額兩倍以下之罰鍰。」，亦為行為時所
    得稅法第110條第1項所明定。
三、本件原告為新陸公司之股東，新陸公司於87年3月26日將出
    售土地增益所轉列之資本公積，辦理轉增資，金額為
    1,525,140,000元，並於88年3月8日辦理減資1,488,536,600
    元，有新陸公司出售土地及相關股東權益變動情形表、營利
    事業登記事項卡及股東名簿暨營利事業投資人明細、股東常
    會議事錄、股東臨時會議事錄、董監事聯席會議事錄、公司
    章程、增、減資後董監事名單及修正章程條文暨股權明細、
    損益表、資產負債表、資本公積形成明細表、資本公積轉增
    資（配股）明細表、減資明細表、增資發行新股變更登記申
    請書、土地登記謄本、土地買賣契約書、財務報表及營利事
    業所得稅結算申報書暨核定通知書等影本附於原處分卷可稽
    ，並為原告所不否認，是新陸公司於87年至88年間，有將出
    售公司土地固定資產之增益，先轉列為資本公積後，辦理轉
    增資（即以增資股票方式配股），嗣再辦理減資之事實，堪
    以認定。經查新陸公司出售其所有之土地固定資產所得，係
    屬自營業活動以外所得之權益，依行為時公司法第238條第3
    款規定，乃公司處分資產之溢價收入，應累積為資本公積，
    依同法第232條規定公司原不得分派股息及紅利，但該公司
    依同法第241條規定辦理轉增資，即按股東原有股份之比例
    發給新股，股東遂取得資本公積無償配發之「新股份」，核
    渠等行為係以（新）股份分派之方式，分派股息及紅利，是
    該公司確有因土地固定資產之交易，而有無償配股情形，實
    質上既分配股利，自屬營利所得分派，故股東（原告）於取
    得無償配發之（新）股份時，即為營利所得實現，屬營利所
    得，依收付實現原則，原告原應於其所得實現年度，按行為
    時所得稅法第14條規定，就其營利所得申報綜合所得稅，惟
    依財政部81年函釋，雖免計入該年度綜合所得額而課徵所得
    稅，但仍應俟該股票於轉讓、贈與或作為遺產分配時予以課
    稅，此即俗稱緩課股利，故原告如於87年至88年間有轉讓資
    本公積轉增資配股之股票時，雖無庸課徵證券交易所得稅（
    所得稅法第4條之1規定，自79年1月1日起，停止課徵證券交
    易所得稅），惟仍須列報營利所得課徵綜合所得稅，至堪認
    定。至財政部65年函釋與本件情形並不相同，原告本不得主
    張援引適用，附予敘明。又公司減資，依公司法第168條及
    第280條規定，典型上有實質上減資（將多餘資金返還股東
    ）及形式上減資（公司鉅額虧損，不返還現實之資金）兩種
    ，經查本件新陸公司所為增資、減資程序係在87年、88年間
    ，惟該公司自87年至88年度，營業收入均為零，有該2年度
    營利事業所得稅結算申報書及核定通知書暨87年度未分配盈
    餘申報會計師查核報告書、資產負債表等影本在卷足憑，是
    其於增資、減資年度之營業收入既為零，可見其並無經營登
    記事項之營業事實，於將資本公積轉增資（即以增資股票方
    式配股）後，當無所謂公司因營業活動而發生鉅額虧損之情
    形，是其並無公司法上所謂形式上減資可言，此觀其87年2
    月16日股東常會議事錄第5案即系爭資本公積轉增資案說明
    欄所載「本公司為充實資本結構，擬以資本公積
    1,525,140,000元轉增資發行新股．．．」等字樣益明；再
    公司法實質上減資係指在公司正常營業狀態下，公司事業非
    如設立之初所預期需要如此鉅額資金，或因經濟情勢變遷，
    須收縮公司規模而形成資本過賸，勢須減少資本而將多餘資
    金返還於股東，惟新陸公司增、減資之87年、88年度之營業
    收入為零，增資之初既為停止營業狀況，自無所謂經濟情勢
    變遷可言，加以增資非屬股東原出資額，乃獨立於原有公司
    資本以外新產生者，並非舊有財富之延續，迄其減資時止，
    無何符合公司實質上減資要件之情形，此由其87年11月25日
    股東臨時會議事錄第1案即系爭減少資本案說明欄所載「本
    公司因下列各項事由：1.南港土地－因國內建築業景氣低迷
    ，本公司對南港土地之無法立即進行。2.股市長期低迷－投
    資風險過高，資金存於銀行定存獲利有限。3.亞洲金融風暴
    －產業持續低迷，發展遠景具不確定性。擬減少資本新台幣
    1,488,536,600元，．．．．本次減資之金額擬按基準日股
    東持股比例以現金發回原股東。．．．」等字樣，益徵其減
    資行為顯係虛偽，是該公司顯係假藉增資再減資手續，遂達
    轉讓股份目的，其有以現金收回資本公積轉增資配發股票，
    至為灼然，究其行為並無股票轉讓之性質，仍為股利之分派
    ，原告既有股利所得，依實質課稅原則，自應於形式上轉讓
    年度課稅，否則股東（原告）藉由公司以資本公積轉增資配
    發股票分派股利，再以減資程序發還股本，不惟規避稅賦，
    更將侵蝕公司剩餘財產。從而本件被告以新陸公司於88年間
    辦理減資手續，為形式上「轉讓」轉增資股票年度，認原告
    「轉讓」股份，有股利所得，依行為時所得稅法第14條第1
    項第1類第1款規定，屬營利所得而課徵綜合所得稅，即非無
    據。另新陸公司固於87年11月25日股東臨時會議決議減資，
    但仍應依法報經主管機關核准，此不惟有證期會88年2月5日
    台財證(1)第17816號函影本在卷足佐，觀該公司88年2月26
    日董監事聯席會議擬定銷除股份基準日為88年3月8日亦明，
    原告主張87年2月16日股東常會議決議增資日期為本件課徵
    時點，乏其依據，所稱委無可採。第以原告原投資額為
    3,927股，新陸公司增資後取得增資配發235,620股，嗣減資
    229,965股，仍持有9,582股等情，有新陸公司股東名簿及營
    利事業投資人明細暨增、減資後股權變動明細等資料可資參
    照，是被告依上開資料據以計算原告88年度自新陸公司取得
    營利所得2,299,650元，自非無憑。從而被告以新陸公司於
    88年間辦理減資程序收回股票金額，計算原告88年度取得新
    陸公司之營利所得為2,299,650元，併課計算其當年度個人
    綜合所得稅綜合所得總額及淨額，予以補徵稅款，所為處分
    ，揆諸首揭法條規定，並無違誤，訴願決定予以維持，亦無
    不合，原告徒執前詞，訴請撤銷，為無理由，應予駁回。
四、又查新陸公司於87年2月16日及同年11月25日召開之股東常
    會及股東臨時會討論增資、減資之事宜，原告之父廖東明為
    該公司之董事長，歷次增、減資之股東常會及股東臨時會暨
    訂定配股基準日、銷除股份基準日之董監事聯席會議（分別
    為87年3月16日、88年2月26日）皆有參與，此觀該公司上開
    股東常會議事錄、股東臨時會議事錄及董監事聯席會議事錄
    主席簽章欄及出席董事名單欄即明，則廖東明對股東常會、
    股東臨時會決議資、減資事宜自不容諉為不知，原告身為廖
    東明之女，除與廖東明同居1址（參卷附戶籍謄本）外，並
    於增資後取得增資之股份，新陸公司復於減資時退還股款，
    有新陸公司資本公積轉增資配股明細表、減資後股東持有股
    份明細表及股東名簿（含增資、減資前後）等影本在卷可考
    ，並為原告所不爭，是原告對於新陸公司前述藉增資、減資
    以達將出售資產收益分配予股東目的之情事，當知之甚詳。
    且所謂信賴保護原則，係指人民因信賴授益處分之存續力，
    就生活關係已作適當之安排，嗣該授益處分縱經撤銷，人民
    之信賴利益亦應受保護者而言。第以本件被告核定稅額行為
    ，屬負擔處分，是否有信賴保護原則之適用，本有存疑，況
    原告對新陸公司以形式上證券交易行為遂行股利分派之事實
    甚為明瞭，已如上述，自無信賴保護原則適用之餘地。又原
    告之行為如該當於法律處罰構成要件時，自得予以處罰，至
    於其他類似案例是否一律均予處罰，核屬另案是否妥適之問
    題，要無違反行政行為一致性及比例原則可言；且系爭年度
    並無課徵證券交易所得稅之問題，原告所稱應予課徵證券交
    易所得稅（免稅）或財產交易所得稅及股東營利所得稅云云
    殊有誤解。再原告系爭年度既係納稅義務人，據實申報納稅
    本為其義務，被告以其應申報而未申報系爭營利所得，難謂
    無過失，依司法院大法官會議釋字第275號解釋，自仍應予
    以處罰，即非無憑。從而被告以新陸公司於88年間辦理減資
    程序收回股票金額，原告於當年度取得新陸公司之營利所得
    合計2,299,650元，其應申報卻怠於作為義務致生漏稅而侵
    害法益之結果，難謂無過失，依司法院大法官會議釋字第
    275號解釋及所得稅法第110條第1項規定，予以課處罰鍰即
    按所漏稅額378,644元處以0.5倍之罰鍰189,300元（計至百
    元止），所為處分，要無違誤，訴願決定予以維持，亦稱妥
    適，原告之訴難認有理由，自應予以駁回。
據上論結，本件原告之訴為無理由，爰依行政訴訟法第218條、
民事訴訟法第385第1項前段、行政訴訟法第98條第3項前段，判
決如主文。
中　　華　　民　　國　　94　　年　  10　　月　 27  　 日
                    第二庭審判長  法    官  鄭忠仁
                                  法    官  黃本仁
                                  法    官  林育如
上為正本係照原本作成。
如不服本判決，應於送達後20日內，向本院提出上訴狀並表明上
訴理由，如於本判決宣示後送達前提起上訴者，應於判決送達後
20日內補提上訴理由書（須按他造人數附繕本）。
中　　華　　民　　國　　94　　年　  10　　月　 27  　 日
      　　　　　　　　　　　　　　書 記 官　林惠堉
